臺灣高雄地方法院民事判決　　　　　　　94年度訴字第1527號
原　　　告　彰化商業銀行股份有限公司
法定代理人　丙○○
訴訟代理人　己○○
被　　　告　乙○○
　　　　　　甲○○○
訴訟代理人　林石猛律師
　　　　　　鄭瑞崙律師
　　　　　　戊○○律師
複 代理 人　蔡坤展律師
　　　　　　丁○○
當事人間清償借款事件，本院民國94年10月18日言詞辯論終結，
判決如下：
  主  文
一、被告應連帶給付原告新台幣貳佰陸拾壹萬貳仟零陸拾肆元，
    其中：
(一)、新台幣壹佰貳拾萬元部分，自民國92年4 月12日起至清償日
    止，按週年利率8.42% 計算之利息，及自民國92年5 月13日
    起至清償日止，逾期在6 個月以內者，按上開利率10% ，逾
    期在6 個月以上者，按上開利率20% 計算之違約金。
(二)、新台幣柒拾捌萬伍仟伍佰零元部分，自民國92年7 月3 日
    起至清償日止，按週年利率8.295%計算之利息，及自民國92
    年8 月4 日起至清償日止，逾期在6 個月以內者，按上開利
    率10 %，逾期在6 個月以上者，按上開利率20% 計算之違約
    金。
(三)、新台幣拾肆萬陸仟伍佰陸拾壹元部分，自民國92年7 月3
    日起至清償日止，按週年利率8.295%計算之利息，及自民國
    92年8 月4 日起至清償日止，逾期在6 個月以內者，按上開
    利率10% ，逾期在6 個月以上者，按上開利率20% 計算之違
    約金。
(四)、新台幣貳拾捌萬元部分，自民國92年4 月27日起至清償日止
    ，按週年利率8.17% 計算之利息，及自民國92年5 月28日起
    至清償日止，逾期在6 個月以內者，按上開利率10% ，逾期
    在6 個月以上者，按上開利率20% 計算之違約金
二、訴訟費用由被告連帶負擔。
  事實及理由
一、原告主張：訴外人建偉電子工業股份有限公司（下稱建偉公
    司）自民國75年6 月5 日起邀同該公司董事即訴外人李明順
    與原告訂立連帶保證契約（下稱系爭契約），約定就建偉公
    司對原告所負債務在本金新台幣（下同）100,000,000 元，
    暨其利息、遲延利息、違約金、損害賠償及其他從屬於主債
    務人負擔之範圍內，與主債務人負連帶保證之責。嗣建偉公
    司分別於：
(一)、91年11月12日，向原告借款1,200,000 元。
(二)、91年11月13日，向原告借款910,000元。
(三)、91年11月13日，向原告借款400,000元。
(四)、91年11月28日，向原告借款1,000,000 元。
   （下統稱系爭債務），利率均按原告基本放款利率加碼年息
    1.25% 計算，並約定各筆借款若逾期清償時，即視為到期，
    建偉公司除應給付按上開利率計算之利息外，尚應加給逾期
    清償在6 個月以內者，分別按上開利率10﹪，逾期超過6 個
    月者，按上開利率20﹪計算之違約金。詎建偉公司上開借款
    依序自92年4 月12日、同年7 月3 日、同年7 月3 日及同年
    4 月27日起，即未按期清償，依約全部借款應視為到期（各
    筆借款利率依序分別為8.42% 、8.295%、8.295%、8.17%）
    ，總計尚積欠原告2,612,064 元（各筆借款依序各為1,200,
    000 元、785,503 元、346,561 元、280,000 元）尚未清償
    。李明順既為系爭債務之連帶保證人，依約自應就建偉公司
    所積欠之債務負連帶清償之責。惟李明順已於91年12 月5日
    死亡，被告乙○○、甲○○○為李明順之繼承人（另一名繼
    承人李欣憲已拋棄繼承），依法對被繼承人李明順之債務，
    負連帶清償責任，爰本於消費借貸、連帶保證及繼承之法律
    關係，提起本訴，聲明請求被告連帶給付如主文所示之本金
    、利息及違約金。
二、被告則以：
(一)、李明順在建偉公司擔任印刷電路板技工一職，因公司業務緊
    縮之關係已於89年4 月30日離職。其於85年2 月25日即罹患
    咽喉癌，並於87年5 月1 日在高雄長庚紀念醫院接受喉近全
    切除手術，術後無法開口說話，被判斷屬重度殘障，其日常
    生活及外出活動皆由其配偶即被告甲○○○照顧，因此並無
    為建偉公司擔任連帶保證人之可能，可見保證書上李明順之
    簽名，並非真正。
(二)、其次，本件保證契約依消費者保護法施行細則第10條第1 項
    規定，應視為定型化契約，若未予合理審閱期間，將使保証
    人無法預測並控制將來負擔之危險；若未告知保証人將來負
    擔之風險，則違反誠信原則，對保證人顯失公平，依同法第
    12 條 、第13條及第14條第2 款、第4 款之規定，原告連帶
    保證契約之一般條款應視為已違反平等互惠及誠信原則，依
    同法第12條規定，定型化契約條款如有疑義時，為有利於消
    費者之解釋，連帶保證契約之一般條款應為無效，原告自不
    得依約請求被告負連帶清償責任。
(三)、再者，上開4 筆借款到期後，原告曾收受部分本金及利息，
    並未收受違約金，因此似有意使建偉公司於借款債權到期後
    逕予續約，依民法第755 條及保證書特別條款第2 條約定，
    足徵原告允許主債務人延期清償之借款，李明順毋須負保證
    責任。
(四)、末按保證人於債權人未就主債務人之財產強制執行而無效果
    前，對於債權人得拒絕清償；且本節所規定保證人之權利，
    除法律另有規定外，不得預先拋棄，民法第745 條、第739
    條之1 分別定有明文。依李明順與原告簽訂之保證書第2 條
    約定：主債務人到期（含喪失期限利益之視為到期）不履行
    債務時，貴行得逕向保證人求償，無須對主債務人先行提訴
    或將其財產，擔保物先予強制執行之約定，與民法上開強制
    規定不符，故此約定應屬無效等語，資為抗辯，因此聲明：
    原告之訴駁回。
三、本件原告主張建偉公司曾於上開時間與原告訂立系爭借款契
    約，嗣建偉公司陸續向原告借得1,200,000 元、910,000 元
    400,000 元、1,000,000 元，屆期未依約清償，現尚分別積
    欠1,200,000 元、785,503 元、346,561 元、280,000 元；
    被告為李明順之繼承人，且無拋棄繼承之事實，業據其提出
    本票4 紙、放款帳戶資料表4 份、戶籍謄本、繼承系統表本
    院93雄院貴民切繼120 字第29703 號函各1 份為證，且為被
    告所不爭執，堪信為真實。被告執前詞置辯，故本件爭點要
    點在於：(一)系爭契約是否為李明順所簽具？(二)原告得否請求
    被告就系爭債務負連帶清償之責？茲分述如后。
四、連帶保證契約是否為李明順所簽具？
    被告上開辯詞，固據提出離職證明書、診斷證明書及出院診
    斷各1 份為證。惟查，原告主張李明順為系爭借款擔任連帶
    保證人之事實，業據其提出保證書、特別條款及授信約定書
    為證，參諸系爭契約訂立之過程，業據證人即辦理對保人員
    彭睿潔到庭證稱：「（經辦過程？）本件是由保證人本人到
    銀行來，再提示證件（身分證正本），經我核對本人無誤後
    ，再把身分證件影印留存，接下來再進行辦理對保的手續。
    （有無未核對本人即蓋章之情形？）沒有。（簽保證契約前
    有無讓保證人檢視過契約內容？）有。（保證人看了契約多
    久？）約有十幾分鐘。（保證人當時的身體狀況如何？）外
    觀上有看到他脖子有包紗布，而且有人陪同他到場。」等語
    （詳卷第56頁及第57頁）綦詳，參以訴外人李明順為建偉公
    司之股東兼董事，有附卷之建偉電子工業股份有限公司股東
    名簿、建偉電子工業股份有限公司董事、監察人名單供佐（
    詳卷第69頁至第70頁），核與社會交易慣例上連帶保證人與
    主債務人間多具有一定程度之信賴關係相符。旁徵李明順尚
    未離職前，即曾先後於75年6 月5 日、76年6 月19日、79年
    12 月20 日、81年12月11日、84年10月2 日、87年5 月6 日
    、89 年5月18日共7 次擔任建偉公司之連帶保證人，復有保
    證書、授信約定書及特別條款各7 紙為證（詳卷第71頁至第
    86頁），足證原告主張與李明順對於系爭借款，成立連帶保
    證契約之事實，洵屬有據，堪信為真正。被告空言抗辯，否
    認簽名之真正，尚難採信。
五、原告得否請求被告就系爭債權負連帶清償之責？
(一)、系爭保證書契約固屬原告事先印妥製作之定型化契約，然消
    費者保護法所稱之消費者，係指以消費為目的而為交易、使
    用商品或接受服務者而言，同法第2 條第1 款定有明文。而
    銀行或其他金融機構與連帶保證人間所訂立之保證契約，乃
    保證人擔保借款人對金融機構債務之清償責任，金融機構對
    保證人並未提供任何商品或服務，保證人並未因有保證契約
    而自金融機構獲得報償，其性質應屬單務、無償契約，尚非
    屬消費者保護法之有關消費法律關係，保證人亦非消費者，
    當無消費者保護法之適用（最高法院91年度台上字第740 號
    民事判決意旨參照）。且保證之目的在於擔保債務人之清償
    ，故保證人應自行充分了解及掌握債務人之資力及借貸情況
    ，而不得期待債權人定期告知關於主債務人之資力及借貸情
    形。是雙方所簽定之定型化契約並無加重保證人責任，或對
    保證人有重大不利益。此外，就保證契約之法律關係而言，
    保證人既係負擔他人間之債務清償責任，並非經濟上之弱者
    ，有權自由決定是否擔任保證人，如認保證契約加重其責任
    或非常不利，自得不訂定保證契約，亦不因而生不利益。是
    保證人所簽署之連帶保證書及授信約定書上記載之約定，尚
    難認有違反誠信原則或有顯失公平之問題，是被告執此詞置
    辯，此部分所辯，即均屬於無法據，並無理由。
(二)、按稱保證者，謂當事人約定，一方於他方之債務人不履行債
    務時，由其代負履行責任之契約，民法第739 條定有明文，
    而保證債務之所謂連帶，係指保證人與主債務人負同一債務
    ，對於債權人各負全部給付之責任者而言，此就民法第272
    條第1 項規定連帶債務之文義參照觀之甚明。故連帶保證與
    普通保證不同，縱使無民法第746 條所揭之情形，亦不得主
    張同法第745 條關於檢索抗辯之權利，最高法院45年台上字
    第1426號判例參照。可見普通保證契約與連帶保證契約，係
    不同之法律關係，而連帶保證契約，並非屬民法債編第24節
    保證之有名契約範圍，故與同法第739 條之1 所規定之情形
    有別，被告執此置辯，認系爭契約應適用民法第745 條及第
    755 條之規定，故主張李明順毋須負保證責任，且其享有先
    訴抗辯權云云，即有誤會。
(三)、按借用人應於約定期限內，返還與借用物種類、品質、數量
    相同之物；遲延之債務，以支付金錢為標的者，債權人得請
    求依法定利率計算之遲延利息，但約定利率較高者，仍從其
    約定利息；當事人得約定債務人不履行債務時，應支付違約
    金，民法第478條前段、第233條第1項、第250條第1 項分別
    定有明文。又數人負同一債務，明示對於債權人各負全部給
    付之責任者，為連帶債務；繼承人對於被繼承人之債務負連
    帶責任，民法第272 條第1 項及第1153條第1 項分別定有明
    文。準此，原告依消費借貸、連帶保證及繼承之法律關係，
    請求被告負連帶清償之責，自屬有據。
六、綜上所述，建偉公司尚積欠原告2,612,064 元尚未清償，依
    約李明順自應對原告負全部給付之責；被告係李明順之繼承
    人，已如前述，故原告依上開法律關係起訴請求被告連帶給
    付如主文所示之本金、利息及違約金，為有理由，應予准許
    。
七、本件事證已臻明確，兩造其餘主張及舉證，核與判決結果均
    不生影響，不另一一論述，附此敘明。
八、據上論結，本件原告之訴為有理由，依民事訴訟法第85條第
    2 項，判決如主文。
中　　華　　民　　國　　94　　年　　10　　月　　31　　日
                  民事鳳山分庭法　官　李代昌
正本係照原本作成。
如不服本判決，應於送達後20日內，向本院提出上訴狀並表明上
訴理由，如於本判決宣示後送達前提起上訴者，應於判決送達後
10日內補提上訴理由書（須附繕本）。
中　　華　　民　　國　　94　　年　　10 　　月　　31　日
                              書記官　林豐富
